臺灣臺中地方法院民事判決
                                      109年度訴字第573號
原      告  蔣韞真  
即反訴被告          


訴訟代理人  紀育泓律師  
複代理人    陳韋璇律師                
被      告  蔣慎思  
即反訴原告          
上列當事人間請求返還不當得利事件，本院於民國110年8月26日
言詞辯論終結，判決如下：
    主      文
原告之訴及假執行之聲請均駁回。
訴訟費用由原告負擔。
反訴原告之訴駁回。
反訴訴訟費用由反訴原告負擔。
    事實及理由
甲、程序部分：
    按被告於言詞辯論終結前，得在本訴繫屬之法院，就非專屬
    他法院管轄，且與本訴之標的及其防禦方法相牽連，並得行
    同種訴訟程序之事件，對於原告及就訴訟標的必須合一確定
    之人提起反訴，民事訴訟法第259條、第260條第1項、第2項
    分別定有明文。被告於民國110年5月27日具狀提起反訴，請
    求原告返還不當得利等語（見本院卷第177頁）。核其內容
    與原告本訴請求之標的（詳如下述）及防禦方法尚有所牽連
    ，被告提起反訴，核無不合。
乙、實體部分：
壹、本訴部分：
一、原告主張：
　㈠兩造為姊妹，原告於100 年2 月間有一筆存款新臺幣（下同
    ）1,744,388 元，係預計作為女兒未來唇顎裂矯正手術之用
    ，因不欲使其他家人知悉，遂委託被告將該筆存款借用其帳
    戶存放，並於100年2 月15日（後又稱100年2月21日）匯款
    至被告郵局帳戶，經雙方言明存放整數170 萬元，再由被告
    於同年月21日匯回44,388元給原告。今原告認毋須繼續該委
    任關係，故依民法第549條第1項規定，以起訴狀繕本送達被
    告作為終止委任關係意思表示，被告既非受任人，其仍持有
    該170萬元，顯無法律上利益，而屬不當得利，依民法第179
     條規定，應如數返還原告。
　㈡被告抗辯曾於96年7 月10日匯款1,992,488 元出借給原告，
    並非事實，其不得主張抵銷，該筆1,992,488 元款項資金來
    源如下：
  ⒈兩造之兄蔣叔揚曾寄託700 萬元於另一兄長蔣伯恆處，並於9
    0年間指示蔣伯恆匯款200 萬元予被告，其中150 萬元是蔣
    叔揚指定贈送給原告之款項。原告當時想將此筆150 萬元款
    項作為女兒未來唇顎裂矯正手術之用，並保持隱密性，遂借
    用被告中央信託局帳戶存放，85年4 月至87年9 月間亦不定
    期以現金存款入上開中央信託局帳戶，且無領取任何金錢，
    共計515,000 元。因原告向被告表示其應返還寄託2,015,00
    0 元，被告遂於96年7 月10日提前終止中信局帳號0000-000
    -0000000之定存單，並將所得之1,992,488 元匯回原告郵局
    帳戶（帳號000000-0-000000-0 ）。
  ⒉又即使蔣叔揚給予原告150 萬元之目的與原意，乃因原告身
    體不好而由其事先墊付150 萬元之遺產予原告，待原告取得
    自父親繼承之遺產後再返還該筆150 萬元，原告與蔣叔楊間
    仍屬於附解除條件之贈與關係。以原告取得遺產作為解除條
    件，當原告獲有自父親繼承之遺產時，該150 萬元之贈與契
    約始失其效力。原告並無分得遺產，且蔣叔楊交付後亦無向
    原告請求返還該筆150 萬元之意思表示，足徵縱非無條件之
    贈與，原告與蔣叔揚間仍為附解除條件之贈與關係，既因解
    除條件並無成就，贈與契約仍不失其效力，故原告迄今仍為
    該筆150 萬元之所有權人。
  ⒊被告匯款1,992,488 元予原告，應係返還原告寄託於其名下
    帳戶之存款，而非交付借款予原告，是被告主張以此抵銷原
    告本案請求，應無理由。
  ㈢並聲明：
  ⒈被告應給付原告170 萬元，及自起訴狀繕本送達被告之翌日
    起至清償日止，按週年利率百分之五計算之利息。
  ⒉願供擔保，請准宣告假執行。
二、被告抗辯：                                       
  ㈠否認原告有匯款予被告1,744,388 元之情事，被告並無不當
    得利之情事。若鈞院仍認被告有不當得利之情事，因原告為
    身障人士，婚後家庭經濟狀況不佳，與配偶及女兒均長期寄
    住於兩造母親蔣許彩雲、兄長蔣伯恆之租賃處及桃園觀音區
    自有住宅，並多靠被告及其他家人協助生活開銷。94至95年
    間，原告雖然開設汽車保養廠，但依然經營不善，常向家人
    借款。被告曾於96年7 月10日匯款1,992,488 元出借給原告
    ，並匯至原告郵局帳戶，作為原告之女兒唇顎裂矯正手術用
    途，被告以該款與原告之主張為抵銷。
  ㈡至於原告所述蔣叔揚贈送之150 萬元，是蔣叔揚在90年4 月2
     日指示蔣伯恆匯款200 萬元至被告華僑銀行帳戶（帳號000
    00000000000），其中50萬元是返還蔣叔揚向被告借用購買
    股票之股款，另150 萬元係蔣叔揚暫借給原告之款項，並存
    放在被告帳戶下保管；蔣叔揚於91年2 月27日指示香港台康
    公司匯款美金89,907元（轉換新臺幣價值約3,152,975 元）
    至被告華僑銀行帳戶暫存。嗣蔣叔揚有成立公司資金需求，
    要求被告連同上開借貸給原告之150 萬元款項、外商公司匯
    款之其中300 萬元，共450 萬元，於91年3月19日轉匯至被
    告郵局帳戶（帳號00000000000000）存放，被告亦於91年8 
    月5 日、同年7 月2 日，將其中300 萬元、130 萬元再分別
    匯還蔣叔揚、蔣伯恆。由上可知，蔣叔揚並非贈送給原告，
    僅是暫時借給原告150 萬元，並曾將款項寄託給被告，然因
    蔣叔揚向被告請求返還之故，被告不再負保管責任，業已交
    還給蔣叔揚。
　㈢比對歷年被告所有之中華郵政00000000000000帳戶、0000000
    0000000帳戶、華僑銀行00000000000000帳戶及蔣伯恒00000
    00000000帳戶、蔣叔揚000000000000帳戶，前述帳戶交易情
    形如附表一（即本院卷一第140-141頁之附表1）。且從86年
    2月13日至96年6月28日間，原告並未請人不定時存入任何款
    項，而達492,488元之情事，反而是原告從93年11月11日起
    至96年6月28日止，自被告中央信託局帳戶（帳號000000000
    00000）以提款卡領走如附表二（即本院卷一第142-143頁附
    表2）之555,380元。因原告家庭收入不定，需靠被告及其他
    家人照料，被告才將提款卡借給原告，讓原告提領小額款項
    ，可應急度過生活難關，甚至96年7月出借本案爭執款項後
    ，被告迄未曾要求原告返還這些年陸續提領之款項及本案借
    款。
　㈣並聲明：原告之訴及假執行之聲請均駁回。如受不利判決，
    願供擔保，請准宣告免為假執行。
貳、反訴部分：
一、反訴原告（即被告）主張:
　㈠反訴原告曾於96年7 月10日匯款1,992,488元至反訴被告之台
    北郵局第 37支 局00000000000000帳戶，借予反訴被告，如
    鈞院認反訴被告對反訴原告有不當得利返還請求權，於扣除
    反訴被告請求之170萬元後，請求反訴被告返還不當得利292
    ,488元等語。
　㈡並聲明：反訴被告應給付反訴原告292,488元及自反訴狀送達
    翌日（110年6 月10日）起至清償日止按年息百分之五計算
    之利息。
二、反訴被告（即原告)抗辯：
　㈠反訴原告雖主張反訴被告匯款170萬元係為償還96年7月10日
    之借款199萬2,488元云云，然反訴原 告匯款199萬2, 488元
    予反訴被告，應係返還反訴被告寄託於其名下帳戶之存款，
    而非交付借款予反訴被告，反訴原告主張以此抵銷反訴被告
    之本案請求並請求被告給付差額292,488元應無理由。
　㈡並聲明：反訴原告之訴駁回。
參、本訴部分本院之判斷：
一、原告主張：兩造為姊妹，原告於100 年2 月15日（後又改稱
    100 年2 月21日，見本院卷二第125頁辯論意旨狀）匯1,744
    ,388 元至被告郵局帳戶，經雙方言明存放整數170 萬元，
    再由被告於同年月21日匯回44,388元給原告，今原告認已無
    繼續該委任關係，故依民法第549 條第1 項規定，以起訴狀
    繕本送達被告作為終止委任關係意思表示，被告持有該170
    萬元，顯無法律上利益，而屬不當得利，依民法第179 條規
    定，應如數返還原告云云。惟原告之主張業經被告所否認，
    並以前詞置辯，是原告就其有於100 年2 月15日或100年2月
    21日有匯1,744,388 元至被告郵局帳戶之事實，自應負舉證
    之責任。經查：
  ㈠原告固主張其有於100 年2 月15日或100 年2 月21日匯1,744
    ,388 元至被告郵局帳戶之事實，並提出被告匯44,388元予
    原告之郵政匯款證明1份（中司調卷第19頁），然上開被告
    之匯款紀錄，僅足證被告有於100 年2 月21日匯44,388元至
    原告帳戶之事實存在，尚難認原告有於100 年2 月15日或10
    0 年2 月21日匯1,744,388 元至被告郵局帳戶之事實存在。
　㈡又原告於審理期間所提出之被告中央信託局金融卡照片影本
    1份（見本院卷一第71、207頁）、原告郵局交易明細節本1
    份（見本院卷第75-77頁）、原告郵局交易明細1份（見本院
    卷一第171-173頁）、原告郵局存簿封面1份（見本院卷一第
    175頁）、臺灣銀行臺中分行109 年10月23日回函及中央信
    託局存本取息儲蓄存款存單各1份（見本院卷一第291-300頁
    ）、原告存款至被告中央信託局帳戶紀錄1份（ 帳號000000
    00000000，見本院卷二第129-131頁）均無原告所主張之1,7
    44,388 元匯款紀錄存在，且經本院依原告聲請所函調之資
    料中，亦無原告所主張之1,744,388 元匯款紀錄。是原告主
    張其有於100 年2 月15日或100 年2 月21日匯1,744,388 元
    予被告之事實，未能舉證以實其說，自難遽採。
　㈢原告既未能舉證證明其有匯1,744,388 元予被告之事實存在
    ，則原告主張其有寄託170萬元在被告處，現寄託契約已終
    止，被告有170萬元之不當得利，應予返還，於法無據。況
    縱如原告主張其有匯款1,744,388 元予被告之事實存在，
    惟被告辯稱：其於96年7月10日匯款1,992,488元 借予原告
    亦得以該款為抵銷，經抵銷後，原告對被告亦無請求權等語
    ，並提出被告之臺灣銀行96年7月10日匯款1,992,488元匯款
    回條1份（見本院卷一第39頁）為證，經核相符，是縱原告
    主張之事實為真，被告所為之預備抗辯，亦屬可採。
　㈣至於原告主張上開被告所匯之1,992,488元為原告所有，並稱
    該1,992,488元是其兄長蔣叔揚贈與原告150萬元，及其匯款
    至被告帳戶組合而成，再經由被告匯還，蔣叔揚在他案已作
    證證實云云，惟原告之主張業為被告所否認，且查：
　⑴證人蔣叔揚到庭結證稱：「．．（證人是否曾將700萬元寄放在
    訴外人蔣伯恆處，並於90年間指示蔣伯恆匯款200萬元予被
    告蔣慎思？）答：是。（承上，若前述匯200萬元之情事，
    該200萬元匯予被告之目的為何？）答：當初父親還沒有過
    逝，我預計要把父親的遺產150萬元給原告，另外我有補50
    萬元給被告。．．原告身體不好，她怕她活不了那麼久，所以
    我才先代墊給她，如果她將來有拿到遺產，再還給我。．．50
    萬元給被告，是還給她借買股票的錢。150 萬元其實是借給
    原告的．．（提示臺灣桃園地方法院105年度訴字第727號民事
    判決《見108年度中司調字第6186號卷第35-50頁》，判決中不
    爭執事項㈢⒉記載『被告《即蔣伯恆》於90年4月2日匯出200萬元
    至兩造胞妹蔣慎思華僑銀行之帳戶．．其中50萬元歸蔣慎思、
    150萬元歸蔣韞真。』等語，上開150萬元歸原告蔣韞真，是
    否借予原告蔣韞真？ ）答：是，150萬元是我借給原告的。
    （承上，事後證人是否曾就上開150萬元，請求被告返還？
    ）答：確定沒有。（提示被證四之電子郵件《見本院卷一第8
    3頁》，該郵件是否為證人與被告間之郵件？）答：是。（承
    上，證人曾於94年6月25日以電子郵件向被告表示『91年匯去
    你那裡的美金$89,907.84換成臺幣後你只匯回了新臺幣300
    萬還有尾款14萬多將近新臺幣15萬沒還．．另外要妳一起還的
    150萬(300萬+150萬=450萬)你只匯回了430萬短缺的20萬．．』
    等語，郵件中所提之150萬元，是否為前開200萬元匯款中之
    150萬元？）答：不是，是另外一筆。．．90年8 月3 日我還
    有匯一筆156 萬元的錢給被告。此筆156萬元加上美金的部
    分，被告匯給我300 萬元，另外130 萬元，被告是匯給蔣伯
    恆。．．被告給蔣伯恆的130 萬元，是我要開公司的資金，蔣
    伯恆自己加了20萬元，匯150 萬元到公司帳戶，後來公司驗
    資之後，我又把150 萬元退給蔣伯恆，但是蔣伯恆有沒有拿
    給被告，我不清楚。．．（承上，再向證人確認一次，前開15
    0萬元是證人要贈與給原告還是要借給原告？）答：借給原
    告的。（  150萬元借給原告，事後有沒有跟原告要回來？
    ）答：沒有．．（再向證人確認一次，電子郵件裡面所講的15
    0萬元，並不是系爭要給原告的150萬元？）答：是，是不同
    筆。．．（被告問：證人說有匯156萬元給我，我事後是否有
    匯180萬元給你？）答：有，被告你有給我180 萬元，所以
    後來我在94年1 月28日匯了50萬元給被告。被告給我180 萬
    元的部分，跟我原來匯的200 萬元無關，但至於被告的錢是
    怎麼匯出彙整的，我不清楚，我跟蔣伯恆在訴訟的時候，被
    告不把資料給我，所以我就把匯給蔣伯恆的部分，就算是還
    給被告。．．．」等語（詳見本院109年12 月28日言詞辯論筆
    錄），依證人蔣叔揚上開證述內容，於90年間證人蔣叔揚指
    示蔣伯恆匯款200萬元予被告，除50萬元為清償對被告之債
    務外，其他150萬元是欲借予原告無誤。被告抗辯前述150萬
    元是蔣叔揚欲借予原告而暫放在被告處，應屬可採，原告主
    張該150萬元是蔣叔揚贈與原告云云，自無可採。
　⑵被告復抗辯：前述蔣叔揚欲借予原告而暫放在被告處之150萬
    元，及於90年8月3日匯借被告156萬元，因蔣叔揚於91年2 
    月27日指示香港台康公司匯款美金89,907元（轉換新臺幣價
    值約3,152,975 元）至被告華僑銀行帳戶暫存。嗣蔣叔揚有
    成立公司資金需求，要求被告連同上開借貸給原告之150 萬
    元款項、外商公司匯款之其中300 萬元，共450 萬元，於91
    年3月19日轉匯至被告郵局帳戶（帳號00000000000000）存
    放，被告先於91年8 月5 日、同年7 月2 日，將其中300 萬
    元、130 萬元再分別匯還蔣叔揚、蔣伯恆。再於92年6月3日
    匯予蔣叔揚180萬元等情， 核諸證人蔣叔揚前述證詞，亦不
    否認被告有匯430萬元、180萬元之情事，並有被告所提出之
    蔣叔揚與被告之配偶陳鴻文、被告等人於104年4 月28日至 
    6 月25 日往來電子郵件及訊息內1 份（分見本院卷一第83-
    99頁）、蔣叔揚 於105年7月19日寄給被告之存證信函1份（
    見本院卷一第158-159頁）、被告於92年6 月3 日匯回180 
    萬元至蔣叔揚華南銀行福和分行000000000000之匯款資料1
    份（見本院卷一第160頁）等可參，足認被告抗辯蔣叔揚寄
    放在其處原欲借予原告之款項，於92年間被告已返還蔣叔揚
    無誤。至於蔣叔揚事後否認被告有對其清償系爭150萬元云
    云，而主張仍借原告150萬元云云，此參諸被告與蔣叔揚間
    僅有系爭150萬元糾葛，蔣叔揚另筆借予 被告之款項為90年
    8 月3日所匯之156萬元，而蔣叔揚於104年6 月25日致被告
    之電子郵件（見本院卷一第 83頁）明白表示「要妳（即被
    告）一起還450萬元（300萬元+150萬元），你只匯430萬元．
    ．」，而非請被告返還90年8 月 3日借予 被告之156萬元，
    顯見被告抗辯其91年7  月 2日及91年8 月 5日滙予蔣叔揚
    之款項，其中有部分即清償系爭150萬元無誤，蔣叔揚 事後
    證稱：仍有借予原告系爭150萬元云云，與事實不符，顯無
    可採。
　⑶基上，原告主張蔣叔揚於90年4月2日匯借原告之150萬元，於
    92年間即由被告全部匯還蔣叔揚無誤，原告猶稱蔣叔揚於90
    年4月2日匯借原告之150萬元於96年7月10日仍存在，自無可
    採。是被告抗辯其於96年7月10日匯款1,992,488元予原告是
    借予原告使用，應屬真實可採。原告陳稱：系爭1,992,488
    元其中150萬元為蔣叔揚所贈，其餘492,488元係其匯款至被
    告之帳戶云云，實無可採。
二、綜上所述，原告既無法舉證證明其對被告有170萬元不當得
    利返還請求權存在，原告本於不當得利返還請求權訴請被告
    應給付原告170萬元，及自起訴狀繕本送達翌日起，至清償
    日止，按年息百分之五計算之利息，為無理由，應予駁回。
三、又原告之訴既經駁回，其假執行之聲請失所附麗，應予駁回
    。　　
肆、本院就反訴部分之判斷：
一、反訴原告主張：其鈞院若認反訴原告有反訴被告所主張之17
    0萬元不當得利，則反訴原告亦曾於96年7月10日匯款1,992,
    488元 借予反訴被告，供反訴被告之女兒治療唇顎裂手術費
    用，反訴原告得以該匯款抵銷反訴被告之本訴主張，並請求
    反訴被告返還不當得利292,488元 等語，惟反訴原告之主張
    業為反訴被告所否認，並以前詞置辯： 經查：
　㈠反訴原告主張其有於96年7月10日匯款1,992,488元予反訴被
    告等情，為反訴被告所不爭執，並有反訴原告所提出之臺灣
    銀行96年7月10日匯款1,992,488元之匯款回條1份（見本院
    卷一第39頁）為證，自堪信為真實。  　 
　㈡「無法律上之原因而受利益，致他人受損害者，應返還其利
    益。雖有法律上之原因，而其後已不存在者，亦同。」民法
    第179條定有明文。是必於債權人所為之給付無法律上之原
    因，使債務人受有利益，並致債權人受有損害時，方有不當
    得利之適用，如他人受領款項若有法律上之原因，即無不當
    得利可言。按反訴原告主其與反訴被告為姐妹，因見反訴被
    告行動不便，生活費用，捉襟見肘，為協助反訴被告之女兒
    治療唇顎裂手術費用，乃匯款資助反訴被告；且因反訴被告
    家庭收入不定，需靠反訴原告及其他家人照料，反訴原告才
    將提款卡借給反訴被告，資助反訴被告得提領小額款項，應
    急度過生活難關，就96年7月出借本案爭執款項迄未曾要求
    反訴被告返還等語（見本院卷一第27-29頁） ，雖反訴被告
    辯稱該款為反訴原告返還寄託之款項而非借款云云，惟反訴
    原告就上開匯款之原因，已明白主張係欲借予反訴被告使用
    ，則其匯款之原因為兩造間之消費借貸契約，實有法律上之
    原因，尚難認反訴被告受領反訴原告前開匯款，係屬無法律
    上之原因，而有不當得利之情事。是反訴原告主張其前述匯
    款予反訴被告受領，反訴被告有不當得利之情事，自無可採
    。
　㈢反訴原告既未能舉證證反訴被告受領前述款項，有不當得利
    之情事存在，反訴原告主張其對反訴被告有不當得利返還請
    求權292488元存在，自無可採。
二、綜上所述，反訴原告既無法舉證證明其對反訴被告有292,48
    8元不當得利返還請求權存在，反訴原告本於不當得利返還
    請求權訴請反訴被告應給付反訴原告292,488元，及自反起
    訴狀繕本送達翌日起，至清償日止，按年息百分之五計算之
    利息，為無理由，應予駁回。
伍、本件事證已臻明確，兩造其餘攻擊防禦方法及所舉證據，經
    審酌結果，與本件判決結論均無影響，爰不一一論述，附此
    敘明。
陸、訴訟費用之負擔依據：民事訴訟法第78條。
中　　華　　民　　國　　110 　年　　11 　月　　4　　日
                  民事第三庭    法  官  王金洲
正本係照原本作成。
如對本判決上訴，須於判決送達後20日內向本院提出上訴狀。
中　　華　　民　　國　　110 　年　　11 　月　　4　　日
                                書記官  吳欣叡　　　　
　　
　　　　
　　
　　
　　
　　
附表一：
提領或存入日期（民國） 金額（新臺幣/ 元） 金流 86.02.13存入 19萬元 被告中華郵政帳戶領出 86.03.03提領 9萬元 存入被告中華郵政帳戶 86.08.05存入 20萬元 自被告中華郵政帳戶領出 86.08.13提領 40萬元 同日自被告中華郵政帳戶領出50萬元，將2 筆款項及其他現金共計100 萬元存入被告華僑銀行帳戶定存2 張 87.09.11存入定存單號0000-000-0000000 50萬元 分別自被告中華郵政帳戶領出48萬元及000000-0-000000-0 帳戶領出2 萬元，每月領得利息2,792 元共計2 年 89.09.11存入定存單號0000-000-0000000 15萬元 被告中央信託局帳戶在領款15萬元後，共計65萬續存，每月領得利息2,946 元計1年 90.08.03存入 156萬元 蔣叔揚由蔣伯恒新光銀行江子翠分行帳戶0000-00-0000000 提領後匯入，為被告之購屋借款，被告於92年6 月3 日匯回180 萬元至蔣叔揚華南銀行福和分行帳戶000-00-0000000 90.09.26存入定存單號0000-000-0000000 150萬元 被告中央信託局帳戶再領款150萬元後，外加之前定存湊成220萬元續存，每月利息5775元共計1 年 91.09.26定存單號續存0000-000-0000000  220 萬元續存，每月利息3942元共計1年 92.09.26定存單號續存0000-000-0000000  220 萬元續存，每月利息2613元共計1 年 93.09.26定存單號續存0000-000-0000000  220 萬元續存，改為機動利率每月利息如存簿所示，共計1 年 95.09.26定存單號改為0000-000-0000000  解220 萬元定存，改為200 萬元定存，每月利息3,600 元，至96年7 月10日解約得1,992,488 元轉匯給原告之借款，供其領取借支花用 95.09.26 定存入約20萬元 供原告領取借支花用 自93.11.11起至96.06.28止 555,380元 原告因生活需要借用被告款卡提領款項總計如附表2 

（以下空白）



附表二：

領取日期（民國） 金額（新臺幣/ 元） 合計（新臺幣/元） 93.11.11 12,006 12,006元 94.03.31 20,006x3 60,018元 94.10.12 10,000x2 20,000元 94.12.08 20,006x3 60,018元 94.12.26 20,006 20,006元 94.12.30 20,006x4 80,024元 95.01.02 40,006 40,006元 95.04.17 2,006 2,006元 95.05.23 3,006 3,006元 95.09.29 20,006x2 40,012元 95.11.15 20,006x5 100,030元 96.06.11 20,006x3 60,018元 96.06.20 20,006x2+14,006 54,018元 96.06.22 606 606元 96.06.28 3,606 3,606元 合計領出金額：555,380元